【裁判字號】    95,上訴,1418
【裁判日期】    950823
【裁判案由】    公共危險
【裁判全文】
臺灣高等法院臺中分院刑事判決        95年度上訴字第1418號
上  訴  人
即  被  告  丙○○
選任辯護人  陳亭蘭  律師
上列上訴人即被告因公共危險案件，不服台灣彰化地方法院95年
度訴字第49號 ，中華民國95年3月31日第一審判決（起訴案號：
94 年度偵字第9227號），提起上訴，本院判決如下：
    主  文
上訴駁回。
    事  實
一、丙○○原係乙○○所經營設於彰化縣彰化市○○里○○路○
    段171號「大彰化機車行」之員工，並於民國（下同）94年6
    月間離職後，因其與乙○○間存有機車貸款債務糾紛，其於
    94年8月19日下午某時許，至上址「大彰化機車行」處欲找
    乙○○商談前揭債務問題未果，丙○○為發洩心中不滿情緒
    ，明知位於上址之「大彰化機車行」係現供乙○○及其家人
    居住使用之住宅，竟基於放火燒燬現供人使用之住宅之犯意
    ，於94年8月20日凌晨某時許，攜帶其所有之打火機1個及路
    旁拾獲之寶特瓶1瓶，並騎乘其所有車牌號碼DMA—326號輕
    型機車，至位於彰化市○○路之中國石油股份有限公司之加
    油站，向不知情之加油站員工購買汽油填裝於前揭寶特瓶內
    ，復騎乘前揭機車於94年8月20日凌晨4時30分，至上揭「大
    彰化機車行」，將寶特瓶內之汽油潑灑在「大彰化機車行」
    附有變電箱之左前木質門柱上，再持其所有自備之打火機點
    燃該木質門柱上之汽油，致使該汽油起火燃燒門柱，並將寶
    特瓶1瓶棄置在現場，且騎乘前揭機車逃逸，經路人發覺起
    火情狀通知位於上址「大彰化機車行」之對面大樓管理員，
    由大樓管理員通知乙○○家人，且到場持滅火器將火勢控制
    撲滅，僅造成該門柱燻黑破洞，始未延燒造成房屋結構體燒
    燬之災害而未遂。嗣經乙○○於94年8月20日上午6時40分報
    警，並調閱起火處隔壁鄰居之監視錄影帶查看內容，且扣得
    上開寶特瓶1瓶，始知悉上情。
二、案經乙○○訴由彰化縣警察局彰化分局報請臺灣彰化地方法
    院檢察署檢察官偵查起訴。
    理  由
一、按被告以外之人於審判外之陳述，雖不符前4條之規定，而
    經當事人於審判程序同意作為證據，法院審酌該言詞陳述或
    書面陳述作成時之情況，認為適當者，亦得為證據。當事人
    、代理人或辯護人於法院調查證據時，知有第159條第1項不
    得為證據之情形，而未於言詞辯論終結前聲明異議者，視為
    有前項之同意，刑事訴訟法第159條之5定有明文。立法意旨
    在於傳聞證據未經當事人之反對詰問予以核實，原則上先予
    排除，惟若當事人已放棄詰問或未聲明異議，基於證據資料
    愈豐富，愈有助於真實發現之理念，且強化言詞辯論主義，
    法院自可承認該傳聞證據例外擁有證據能力。經查，證人乙
    ○○於警詢中之陳述（參見偵查卷宗第10頁至第13頁），雖
    係被告以外之人於審判外之陳述，性質上屬傳聞證據，惟經
    被告及檢察官同意作為證據，又本院審酌該言詞陳述作成時
    之情況，並查無其他不法之情狀，足認為得為本案之證據，
    依刑事訴訟法第159條之5之規定，有證據能力。
二、訊據上訴人即被告丙○○固對其騎乘機車攜帶打火機、裝有
    汽油之寶特瓶，於上揭時、地，以打火機點燃其潑灑於木質
    門柱上之汽油，造成火勢之事實坦承不諱，惟矢口否認有何
    放火燒燬現供人使用住宅之犯行，並辯稱：該機車行僅為營
    業處所，並非現供人居住之住宅，其放火僅欲警告乙○○出
    面解決債務糾紛云云。惟查：
    (一)按告訴人、證人之陳述有部分前後不符，或相互間有所
        歧異時，或因記憶淡忘、或事後迴護被告、或因其他事
        由所致，究竟何者為可採，法院仍得本其自由心證予以
        斟酌，非謂一有不符或矛盾，即應認其全部均為不可採
        信；尤其關於行為動機、手段及結果等之細節方面，告
        訴人之指陳，難免故予誇大，證人之證言，有時亦有予
        渲染之可能；然其基本事實之陳述，若果與真實性無礙
        時，則仍非不得予以採信（最高法院74年臺上字第1599
        號判例要旨、90年度臺上字第6078號判決要旨參照）；
        況認事採證、證據之取捨及證據證明力之判斷，俱屬事
        實審法院之職權，苟無違證據法則，自不能指為違法；
        是供述證據前後雖有差異或矛盾，事實審法院非不可本
        於經驗及論理法則，斟酌其他情形，作合理之比較，定
        其取捨；其就供述證據之一部，認為真實者，予以採取
        ，亦非法則所不許。因之，告訴人或證人供述之證據，
        前後縱有差異，事實審法院依憑告訴人或證人前後之供
        述證據，斟酌其他證據，本於經驗法則與論理法則，取
        其認為真實之一部，作為論罪之證據，自屬合法（最高
        法院90年度臺上字第69 43號判決要旨參照）。
    (二)上揭犯罪事實，業據證人即告訴人乙○○於警詢、偵訊
        及原審證述：其為機車行實際負責人，並雇有被告、黃
        信文2名員工，被告於案發前2個月離職後，其才另雇請
        真實姓名不詳之綽號「阿偉」（下稱阿偉）員工，機車
        行是營業處所兼員工宿舍，內有客廳、衛浴設備、廚房
        設施及通舖臥室，其父、母親會使用機車行之廚房烹煮
        午、晚餐，而臥室內有棉被及其女兒之玩具，被告離職
        前，晚上亦在該處睡覺，平時晚上其父張溪、「阿偉」
        會住在機車行內或至機車行對面大樓其住處內睡覺，因
        「阿偉」有時至機車行對面大樓之其住處玩電腦，時間
        太晚而直接睡在其住處，而「阿偉」有將日常生活用品
        放在機車行及其住處，被告於94年8月19 日下午，曾至
        機車行要向其拿錢，因其不在機車行內，被告因而很生
        氣，之後其返回機車行，經員工告知後，撥電話與被告
        聯繫，被告表示要至機車行放火，其於94年8月19日晚
        上10時離開機車行時，員工黃信文亦已離開，其因擔心
        被告至機車行放火，而交代張溪留在機車行內，惟不知
        當晚「阿偉」有無在車行內或睡在車行內，其於94年8
        月19日晚上10 時至94年8月20日凌晨間，在友人臺中住
        處，經路人於94年8 月20日凌晨發現縱火情況，通知機
        車行對面大樓管理員，該管理員再聯絡其母親，其母親
        再打電話通知在機車行內之張溪，其經他人通知返回機
        車行時，大樓管理員已將火勢以大樓滅火器熄滅，現場
        有警察、管理員，其父、母、「阿偉」及一些圍觀之人
        ，被告潑灑點燃汽油處之機車行門柱為木質材質，且變
        電箱附近有燒燬跡象，現場無人受傷，經由隔壁監視器
        翻拍照片得知係被告縱火等語（參見偵查卷宗第10 頁
        至第13頁、第24頁、第25頁；原審95年3月17日審判筆
        錄）；證人張溪於原審則證述：機車行原僅有員工即被
        告、「阿文」，被告縱火時，機車行有員工「阿文」、
        「阿偉」2人，其不知「阿文」、「阿偉」之真實姓名
        ，機車行內有浴室、廚房設備，平常中午、晚上都有人
        使用廚房設備，並有通舖臥室及棉被可以睡覺，被告離
        職後晚上均由其居住在機車行內，「阿文」住處在彰化
        市，「阿偉」有時住機車行內或在機車行對面大樓之其
        住處打電腦，阿偉之日常用品放在機車行內，沒有放在
        其住處，如晚上有員工住機車行，其則回機車行對面大
        樓住處，如機車行晚上無人居住，其會住在機車行看店
        ，被告於94年8月19日下午向其妻表示要報復，當晚乙
        ○○並無要求其要住在機車行內，但其在機車行內睡覺
        ，「阿偉」在機車行對面大樓其住處打電腦，有路人看
        到機車行外面門柱及變電箱起火，通知對面大樓管理員
        ，管理員才打電話通知其妻，由其妻打電話叫其從機車
        行出來，故其不知機車行外已經起火，其自機車行內出
        來時，大樓管理員正持滅火器救火，經管理員以大樓滅
        火器2支噴完後，火勢才熄，當時其子乙○○人在他處
        ，其打電話通知乙○○回機車行，乙○○返回機車行時
        ，火已熄滅，屋內物品未被燒燬，僅有機車行之設置變
        電箱處之木質門柱有燒燬，無人受傷，其原以為是電線
        走火，後察看隔壁監視器錄影帶才知是被告持寶特瓶裝
        汽油撥灑汽油後點火等語（參見同上原審審判筆錄）；
        證人黃信文於原審證稱：機車行實際負責人為乙○○，
        並雇請其及被告2名員工，被告於94年6月間離職後，乙
        ○○才另雇請「阿偉」，機車行內有房間、廚房，乙○
        ○之父、母，每日均會出入機車行，並利用廚房煮午、
        晚餐，警察、乙○○於94年8月20日早上至其住處敲門
        欲找被告，才知機車行遭人縱火，當天上班時，見機車
        行除門柱燒成1個洞外，並無他處遭燒毀等語（參見原
        審95年2月17日審判筆錄）證述明確，並有攝影機翻拍
        照片3張、現場照片2張、車籍作業系統查詢認可資料1
        紙（參見偵查卷宗第15頁至第18頁）附卷可參，核屬相
        符，且有被告所有並持以潑灑汽油之寶特瓶1瓶扣案可
        佐。爰審酌上揭證人乙○○、張溪，雖對有無要求張溪
        於案發當晚住於機車行內及員工「阿偉」之日常生活衣
        物置於何處等情，所述內容雖有部分不一，然上揭證人
        乙○○、張溪對機車行內之設備及房間功能、案發時機
        車行之員工人數、員工「阿偉」當晚住處及如何知悉縱
        火等重要情節，所為之證述內容均相符，且晚上有人居
        住在機車行內看守機車及機車零件，亦與社會事理常情
        相符。是依上揭說明，上揭證人證述內容，核與前揭事
        證相符，應可採信。從而，前揭所述之「大彰化機車行
        」內既有臥室，除被告任職期間有使用外，平常中午員
        工「阿偉」、證人張溪均會使用，且有廚房、衛浴設備
        ，供烹煮午、晚餐及盥洗之用，雖該機車行於營業時間
        係供作告訴人乙○○及機車行員工工作營業場所，然仍
        屬現供人使用之住宅，應可認定。
    (三)證人黃信文雖於原審證稱：乙○○與家屬、員工「阿偉
        」晚上均住在機車行對面大樓之住處，案發及平時晚上
        並無人住在機車行內，被告離職前，曾使用機車行內之
        房間，但被告離職後，因無床墊，並無人使用該房間，
        僅有員工「阿偉」中午會至該房間休息，其於94年8月
        19日晚上10時下班離開機車行時，張溪正在機車行內清
        理神桌，「阿偉」已經返回至機車行對面大樓乙○○住
        處，而乙○○則外出，未在機車行，並無聽乙○○或其
        他人表示，晚上有人要住在機車行內；其於94年8月20
        日上午10時上班時，「阿偉」、張溪亦無表示於94年8
        月19日晚上住在機車行內云云（參見原審95年2月17日
        審判筆錄），然證人黃信文於下班後即返家，並未停留
        在機車行內，直至案發後即94年8月20日上午10時許才
        返回機車行上班，對於94年8月19日晚上10時許至94年8
        月20日凌晨此段時間內，上開機車行內究竟有無他人居
        住之事實，當無法得知，且證人黃信文上揭證述，亦與
        證人乙○○、張溪前揭證述機車行內有房間，平常可供
        人居住等情不符，況機車行夜間均無人在內看守機車及
        機車零件，亦與社會常情不符。爰審酌證人黃信文亦證
        稱，其於94年8月19日晚上下班後，不知張溪有無離開
        車行或有無他人在機車行內等語觀之，及證人張溪、員
        工「阿偉」有無於94年8月20日上午向證人黃信文表示
        該2人曾於94年8月19日晚上在機車行內之事實，均無法
        逕行推論證人張溪於94年8月19日晚上至94年8月20日凌
        晨並未住於機車行內。是證人黃文信上揭證述，不足為
        有利於被告之認定。
    (四)至被告辯稱，其因與告訴人乙○○間有債務糾紛，心生
        不滿而縱火等語，業據證人即告訴人乙○○於原審證述
        ：其曾以被告名義向銀行辦理機車貸款，每月由其向銀
        行清償借款，案發前並未按時清償借款，因被告與其關
        係不佳，故其未繼續清償借款，被告於94年8月19日下
        午至機車行，欲找其向銀行清償借款，其與被告間有機
        車分期貸款繳納之債務糾紛及機車行稅金繳納問題等語
        （參見原審95年3月17日審判筆錄）；證人即機車行員
        工黃信文於原審證稱：被告與乙○○間，因有機車貸款
        、銀行甲存本票等金錢糾紛，彼此關係不佳，乙○○曾
        以被告名義向銀行辦理機車貸款，但乙○○未繳款且置
        之不理，被告離職後，曾回機車行向乙○○要錢等語（
        參見原審95年2月17日審判筆錄）屬實，是被告與告訴
        人乙○○間，確有金錢債務糾紛之事實，應可認定。
    (五)被告與告訴人乙○○原係主雇關係，且被告任職期間，
        晚上亦住於機車行內，而該機車行除為營業處所外，亦
        兼有住宅功能，均已如前述，是被告對其放火所燒之房
        屋係告訴人乙○○之住宅，自係知之甚明。另自被告潑
        灑汽油之案發現場機車行之門柱為木質材質且上有變電
        箱，並呈燒燬洞狀，並無他物燒燬等情，業據證人乙○
        ○、黃信文、張溪於原審證述明確，且有監視器翻拍照
        片3張、現場照片2紙附卷可參；復自證人張溪於原審證
        稱，機車行對面大樓之管理員持該大樓之滅火器2支朝
        起火處之火勢噴灑完畢後，火勢才熄等語（參見原審95
        年3月17日審判筆錄）綜合觀之，堪認起火點與該變電
        箱相臨，且該火勢不小，足以焚燒房屋，益證被告顯係
        挾怨故意潑灑汽油並引火燃燒，其主觀上具有放火燒燬
        住宅之故意至明。
    (六)本案火災現場於火勢熄滅後之狀況，僅有被告潑灑汽油
        之案發現場機車行之木質材質門柱呈燒燬洞狀等情，已
        如前述，是本案因房屋構成之重要部分如屋頂、樑柱、
        牆垣尚未燒燬，應未達使房屋本身喪失效用之程度，亦
        可認定。
    (七)綜上所述，被告所辯，顯係事後卸責之詞，不足採信。
        本案事證明確，被告犯行堪以認定。
三、按刑法放火罪或失火罪所保障者乃社會法益，其所直接侵害
    之法益，為一般社會之公共安全，雖私人之財產法益亦同時
    受侵害，但既列入公共危險罪章內，自以社會公安之法益為
    重；況放火或失火行為原含有毀損性質，如燒燬現供人使用
    之住宅罪，自係指供人居住房屋之整體而言，應包括墻垣及
    該住宅內所有設備、傢俱、日常生活上之一切用品。故一個
    放火或失火行為，若同時燒燬住宅及該住宅內所有其他物品
    ，無論該其他物品為他人或自己所有，與同時燒燬數犯罪客
    體者之情形不同，均不另成立刑法第175條第1項或第2項放
    火燒燬住宅以外他人或自己所有物罪（最高法院79年臺上字
    第1471號判例要旨參照）；次按放火罪既未遂之區別標準，
    係以目的物獨立燃燒，且足以變更其形體致喪失其效能為依
    據，是放火燒燬現供人使用之住宅罪，如僅室內傢俱燒燬，
    其房屋構成部分及門窗均未喪失效用者，應成立刑法第17 3
    條第3項、第1項之放火燒燬現供人使用住宅未遂罪；亦即，
    刑法第173條第1項之放火既遂罪，須房屋構成之重要部分已
    燒燬，如僅房屋內之傢俱、物件燒燬，房屋本身尚未達喪失
    其效用之程度，即不能依該條項論罪（最高法院73年度臺上
    字第2238號、79年度臺上字第2656號判決要旨參照）。依上
    揭所述告訴人乙○○經營之前揭機車行即住宅之現場燒燬之
    狀況，僅延燒造成機車行之木質材質門柱呈燒燬洞狀等情，
    已如前述，並未造成該房屋構成之重要部分如屋頂、樑柱、
    牆垣燒燬，應未達使房屋本身喪失效用之程度，是本案應僅
    成立放火燒燬現供人使用之住宅未遂罪。核被告所為，係犯
    刑法第173條第3項、第1項之放火燒燬現供人使用之住宅未
    遂罪。被告雖已著手放火行為之實施，惟未達使房屋主體結
    構部分喪失效用而燒燬之程度，其犯罪尚屬未遂，應依刑法
    第26條前段規定，按既遂犯之刑度減輕其刑。原審因依上開
    法條再審酌被告僅因債務糾紛之細故，即趁夜間恣意於現供
    人使用之住宅放火，雖經及時防止而未釀成重大災禍，且所
    造成被害人財產損失非鉅，惟被告無視他人之生命、財產之
    安全，已嚴重破壞社會公共安全，況火勢無情，如引燃大火
    將波及四鄰，影響公共安全甚鉅，犯後雖坦承部分犯行，惟
    就放火罪部分猶飾詞卸責，原有從重量刑必要，惟念及被告
    並無其他犯罪紀錄，此有臺灣彰化地方法院檢察署刑案資料
    查註紀錄表及臺灣高等法院被告全國前案紀錄表各1份在卷
    可按，且告訴人住宅受燒程度尚輕等一切情狀，量處被告有
    期徒刑4年。另敘明扣案之寶特瓶1瓶、未扣案之打火機1個
    ，均係被告持以放火之物，業經被告於審理中陳述明確，且
    被告陳稱該寶特瓶為其於路上拾獲等語，審酌我國社會常情
    ，該寶特瓶為空瓶且為尋常物品，價值不高，應為他人所拋
    棄於路邊之物品，被告拾獲之行為應為無主物先占，依法取
    得該物之所有權；另被告所有持以點燃汽油之打火機1個，
    雖未扣案，然尚放置在其住處內，業據被告於審理中陳述明
    確，亦為供其所犯罪所用之物，依刑法第38條第1項第2款之
    規定，均併予宣告沒收，認事用法，尚無不合，被告之上訴
    意旨否認有放火燒毀現供人使用住宅之犯意，核無理由，應
    予駁回。
據上論斷，應依刑事訴訟法第368條，判決如主文。
本案經檢察官甲○○到庭執行職務。
中    華    民    國    95    年    8    月    23     日
            刑事第六庭  審判長法  官  李  文  雄
                              法  官  劉  連  星
                              法  官  黃  永  祥
上列正本證明與原本無異。
如不服本判決應於收受送達後十日內向本院提出上訴書狀，其未
敘述上訴之理由者並得於提起上訴後十日內向本院補提理由書（
均須按他造當事人之人數附繕本）。
                              書記官  陳  如  慧
中    華    民    國    95    年    8    月    24     日
                                                      Ａ


司法院資訊處製作；財團法人民間司法改革基金會備份。
